臺灣花蓮地方法院民事判決　　　　　　　100年度訴字第130號
原　　　告　謝東霖
訴訟代理人　廖文玲
　　　　　　謝鴻鵬
被　　　告　方美津
訴訟代理人　蔡佳昌
被　　　告　楊軒承
上列當事人間侵權行為損害賠償事件，本院於民國100年11月29
日言詞辯論終結，判決如下：
    主  文
被告應連帶給付原告新台幣7,995元。
原告其餘之訴駁回。
訴訟費用由被告連帶負擔1/60，餘由原告負擔。
本判決第一項得假執行。
    事實及理由
壹、程序部分
    法院認附帶民事訴訟確係繁雜，非經長久時日不能終結其審
    判者，得以合議裁定移送該法院之民事庭，刑事訴訟法第50
    4條第1項前段定有明文。惟此項移送以移送事實經有罪判決
    者為限。本院刑事判決主文諭知：「楊軒承因過失傷害人，
    處拘役30日，如易科罰金以新台幣1,000元折算1日。方美津
    因過失傷害人，處拘役50日，如易科罰金以新台幣1,000 元
    折算1日。」惟參酌判決理由，可知僅對於因車禍致原告受
    有左膝挫傷、左側肢體、軀幹多處部位挫傷等部分，認為構
    成過失傷害罪。至於原告主張因車禍另受有頭部損傷、頸部
    挫傷，頸椎神經病變、左側肢體無力等傷害，則認為車禍發
    生無相當因果關係，不構成犯罪。惟本院刑事庭以99年度花
    交簡附民字第3號裁定文主，係移送本件附帶民事訴訟事件
    予民事庭，故本院仍就全部事實審理，先予敘明。
貳、實體部分
一、原告起訴主張：
（一）被告方美津於民國（下同）98年4月3日13時55分許，駕駛
      車牌號碼IV一7100號自小客車，沿花蓮吉安鄉○○路○段
      由北往南行駛，行經上開路段與明仁二街交岔路口，遇行
      車管制號誌之交叉路口欲行左轉之際，理應讓直行車先行
      ，且依當時情形，又無不能注意之情事，竟疏於注意貿然
      通過，於通過上開交岔路口時，適被告楊軒承騎乘車牌號
      碼MDL一661號（起訴狀誤繕為689一EES）重型機車搭載原
      告謝東霖，沿花蓮縣吉安鄉○○路○段由北往南（起訴繕
      誤繕為由南往北）行經上開路口，末注意車前狀況，兩車
      因而發生撞擊，致原告謝東霖受有左膝挫傷、左側肢體、
      軀幹多處部位挫傷、頭部損傷、頸部挫傷，頸椎神經病變
      、左側肢體無力等傷害。爰依據民法第184條第1項前段、
      第185條第1項、第195條第1項侵權行為損害賠償之法律關
      ，請求被告給付醫療費新台幣（下同）9,000元、學費61,
      000元、法定代理人赴花蓮住宿、旅費及工作損失41,000
      元、就醫交通費6,000元、中藥藥品費30,000元、被害人
      減少勞動力之損失1,080,000元、精神撫慰金6,00,000元
      、其他損失1,00, 000元，總計1,927,000元。
（二）被告對於原告主張之事實均已自認，且原告對於受傷之事
      實已善盡舉證責任。
（三）並聲明：被告應連帶給付原告1,927,000元；訴訟費用由
      被告連帶負擔。
二、被告方美津對於在前揭時地駕車疏未注意，致與被告楊軒承
    騎乘之機車相撞，致原告謝東霖受有左膝挫傷、左側肢體、
    軀幹多處部位挫傷等傷害之事實，並不爭執，但否認原告所
    受之頭部損傷、頸部挫傷，頸椎神經病變、左側肢體無力等
    傷害，與該次車禍肇事間有因果關係。
三、被告楊軒承對於在前揭時地駕車搭載原告謝東霖，因疏未注
    意致與被告方美津駕駛之自小客車相撞，致原告謝東霖受有
    左膝挫傷、左側肢體、軀幹多處部位挫傷等傷害之事實，並
    不爭執，但否認原告所受之頭部損傷、頸部挫傷，頸椎神經
    病變、左側肢體無力等傷害，與該次車禍肇事間有因果關係
    。
四、兩造不爭執之事實
（一）被告方美津於前揭時地駕車疏未注意，致與被告楊軒承騎
      乘之機車相撞，致原告謝東霖受有左膝挫傷、左側肢體、
      軀幹多處部位挫傷等傷害。
（二）被告方美津因本件車禍，經法院判處拘役50日，如易科罰
      金以新台幣1,000元折算1日。被告楊軒承因本件車禍，經
      法院判處拘役30日，如易科罰金以新台幣1,000元折算1日
      （本院99年度花交易字第16號、臺灣高等法院花蓮分院10
      0年度交上易字第6號刑事判決）（本院卷第30─37頁）。
五、兩造爭執之要點
（一）被告對於原告主張因車禍另受有頭部損傷、頸部挫傷，頸
      椎神經病變、左側肢體無力等傷害，有無自認？
（二）原告主張因車禍另受有頭部損傷、頸部挫傷，頸椎神經病
      變、左側肢體無力等傷害，應由原告或被告負舉證責任？
（三）原告主張之頭部損傷、頸部挫傷，頸椎神經病變、左側肢
      體無力等傷害，是否因車禍所造成？（即車禍與原告主張
      之頭部損傷、頸部挫傷，頸椎神經病變、左側肢體無力等
      傷害，是否有相當因果關係？）
六、本院之判斷
（一）被告對於原告主張因車禍另受有頭部損傷、頸部挫傷，頸
      椎神經病變、左側肢體無力等傷害，有無自認？
  (一)按民事訴訟法上之自認有「積極之自認」（第279條第1項）
    或「消極之擬制自認」（第280條第1項、第3項前段）之分
    。所謂積極之「自認」，係指當事人對於他造主張不利於己
    之事實，於訴訟上承認其為真實而言（最高法院96年度台上
    字第123號判決參照）。「消極之擬制自認」係指當事人對
    於他造主張之事實，於言詞辯論時，消極的不表示意見或不
    陳述真否意見之「不爭執」（最高法院95年度台上字第2093
    號判決參照）。
  (二)被告方美津於100年6月28日言詞辯論時表示：「原告的所述
    傷害如果是我們造成的，我們一定會負責。」。被告楊軒承
    於同日言詞辯論時表示：「…，本件只是小擦傷，且已經經
    過二年多，原告要我賠償那麼多，我認為很誇張，…」（本
    院卷第18頁）。於100年8月30日言詞辯論時被告訴訟代理人
    表示：「否認原告主張。」（本院卷第69 頁）。100年11月
    29日言詞辯論時，被告訴訟代理人表示：「原告所提出的賠
    償請求，我們都不同意。原告所受的傷害與車禍的發生間沒
    有因果關係。我們承認確有發生車禍導致原告受傷，但原告
    頭部外傷及頸椎的病變與車禍的發生間沒有因果關係。」、
    被告楊軒承於同日言詞辯論時表示：「我不同意原告所主張
    賠償的請求。」（本院卷第92頁）。綜上可知，被告僅自認
    因車禍導致原告受有左膝挫傷、左側肢體、軀幹多處部位挫
    傷等傷害，並積極否認因車禍造成原告受有頭部損傷、頸部
    挫傷，頸椎神經病變、左側肢體無力等傷害。因此，原告對
    於因車禍造成被告受有頭部損傷、頸部挫傷，頸椎神經病變
    、左側肢體無力等傷害，並無自認。原告主張被告已自認，
    並不足採信。
（二）原告主張因車禍另受有頭部損傷、頸部挫傷，頸椎神經病
      變、左側肢體無力等傷害，應由原告或被告負舉證責任？
  (一)按民事訴訟法第277條前段規定：「當事人主張有利於己之
    事實者，就其事實有舉證之責任。」次按民事訴訟如係由原
    告主張權利者，應先由原告負舉証之責，若原告先不能舉証
    ，以證實自己主張之事實為真實，則被告就其抗辯事實即令
    不能舉證，或其所舉證據尚有瑕疵，亦應駁回原告之請求（
    17年上字第917號判例）。是在舉證責任分配之原則下，主
    張權利存在之人，應就權利發生之法律要件事實負舉證責任
    ，主張權利變化、消滅之法律要件事實，則由否認之人負舉
    證責任。
  (二)原告主張因本件車禍另受有頭部損傷、頸部挫傷，頸椎神經
    病變、左側肢體無力等傷害之事實存在，並據以請求損害賠
    償，為被告所否認，依前開說明，自應由原告就該等傷害係
    由車禍造成之事實負舉證責任。原告雖稱已善盡舉證責任（
    本院卷第83頁），然其所謂「善盡舉證責任」係指長庚醫院
    99 年1月16日、慈濟醫院99年3月10日、慈濟醫院大林分院
    99年7月31日所出具之3份診斷證明書。惟該3份診斷證明書
    上所載原告之傷害，業經刑事判決否認與本件車禍發生間有
    因果關係（本院99年度花交易字第16號刑事判決第5─10頁
    ）。本院於言詞辯論過程中行使闡明權向原告詢問題是否要
    送鑑定？原告表示：「請先以慈濟兩家醫院病歷函詢長庚醫
    院原告謝東霖身體狀況是否與本件車禍有關聯性。」（本院
    卷第69頁），經本院檢附原告相關病歷向長庚醫院函詢，該
    院函覆：「病患於民國98年11月7日至本院神經外科門診之
    主訴為半年前因車禍導致頸部疼痛及左側肢體無力，經診斷
    為頸椎病變，因上述時間與貴院檢送之慈濟醫院就診病歷時
    間間隔約達半年，故本院無法確定之間有無關連性」，有該
    100年10月28日（100）長庚院法字第1247號函在卷可稽（本
    院卷第85頁）。因此，原告並未就上述傷害係本件車禍造成
    之事實善盡舉證責任。
  (三)茲應再審酌者，為由原告就就上述傷害係本件車禍造成之事
    實負舉證責任，有無顯失公平？
    按民事訴訟法第277條但書所稱之「但法律別有規定，或依
    其情形顯失公平者，不在此限」，乃肇源於民事舉證責任之
    分配情形繁雜，僅設原則性之概括規定，未能解決一切舉證
    責任之分配問題，為因應傳統型及現代型之訴訟型態，尤以
    公害訴訟、交通事故，商品製造人責任及醫療糾紛等相類事
    件之處理，如嚴守本條所定之原則，難免產生不公平之結果
    ，使被害人無從獲得應有之救濟，有違正義原則。是以受訴
    法院於決定是否適用該條但書所定公平之要求時，應視各該
    具體事件之訴訟類型特性暨待證事實之性質，斟酌當事人間
    能力、財力之不平等、證據偏在一方、蒐證之困難、因果關
    係證明之困難及法律本身之不備等因素，透過實體法之解釋
    及政策論為重要因素等法律規定之意旨，較量所涉實體利益
    及程序利益之大小輕重，按待證事項與證據之距離、舉證之
    難易、蓋然性之順序（依人類之生活經驗及統計上之高低）
    ，再依誠信原則，定其舉證責任或是否減輕其證明度，以符
    上揭但書規定之旨趣。本件訴訟雖為交通事故損害賠償事件
    ，然兩造均為自然人，被告楊軒承為學生，且原告係搭乘被
    告楊軒承之機車外出，被告方美津雖身分地位較高，但均非
    醫事或法律專業人士，並無證據偏在被告一方或由原告蒐證
    有特別困難之情形，且本件車禍歷經刑事判決，判決書已詳
    載原告上述傷害與本件車禍間無相當因果關係，而刑事審判
    過程中亦曾安排原告鑑定，但原告並未遵期前往鑑定（本院
    99年度花交易字第16號刑事判決第10頁）。因此，由原告就
    前開事實負舉證責任，並無顯失公平之情形。
（三）原告主張之頭部損傷、頸部挫傷，頸椎神經病變、左側肢
      體無力等傷害，並非因車禍造成（即車禍與原告主張之頭
      部損傷、頸部挫傷，頸椎神經病變、左側肢體無力等傷害
      ，並無相當因果關係）
  (一)本件係刑事庭移送之附帶民事事件，本院自得援引刑事案件
    內之資料作為判決基礎。原告於刑事案件提出告訴時，其所
    陳述因本件車禍所受傷害尚僅為左膝及左側肢體及軀幹多處
    部位挫傷，此有慈濟醫院98年4月7日前之病歷及診斷證明書
    附於刑事卷可稽。
  (二)原告所提出之99年3月10日診斷證明書雖記載「頭部損傷、
    頸部挫傷」，醫師囑言記載為「於98-4-22門診就診，左側
    肢體無力，意識清楚，左側肢體肌力為4分，安排神經傳導
    檢查」。該日治療經過為「謝東霖先生於98.4.22至神經外
    科門診，依據謝先生主訴為兩星期前曾經發生車禍，故推測
    診斷病名為車禍外傷引起」，有慈濟醫院99年7月16日慈醫
    文字第0990001656號函及所附邱琮朗醫師書立之病情說明書
    附於刑事卷可稽（該卷第48頁）。經本院刑事庭法官函詢慈
    濟醫院客觀上有何證據足資認定「頭部損傷、頸部挫傷」與
    先前因車禍有關？何以先前診斷之病名，僅有左側肢體及軀
    幹多處挫傷，未包含「頭部損傷、頸部挫傷」？及客觀上有
    何證據證明左側肢體及軀幹多處挫傷與頭部損傷、頸部挫傷
    有關？又「頭部損傷、頸部挫傷」之具體情形所指為何等問
    題，經慈濟醫院以99年8月24日慈醫文字第0990001941號函
    覆，依據前開函文所附邱琮朗醫師書立之病情說明書所載，
    治療經過為「謝東霖先生於98.4.22至本院神經外科門診，
    經檢查左側肢體肌力為4分，故懷疑是否有頭部損傷或頸部
    挫傷，為確定診斷，安排肌電圖及神經傳導檢查，但病人未
    接受檢查，也未回診，故無客觀證據確定頭部損傷或頸部挫
    傷」等情（該卷第70頁）。從而，前開門診病歷並未記載頭
    部何處有何具體損傷，又其損傷情形為何，亦未記載頸部何
    處有何具體挫傷，其傷勢為何。慈濟醫院神經外科邱琮朗醫
    師則係根據原告之「主訴」二星期前曾經發生車禍而「推測
    」為車禍外傷引起，且係因經檢查左側肢體肌力為4分，而
    「懷疑是否」有頭部損傷或頸部挫傷，並非根據客觀觀察頭
    部有何損傷，頸部有何挫傷判斷。又若要確定診斷，則需進
    行肌電圖及神經傳導檢查，但原告未接受檢查，也未回診，
    因此也無法確定原告是否有頭部損傷或頸部挫傷。從而，依
    慈濟醫院98年4月22日病歷及醫師之病情說明書，原告左側
    肢體肌力經檢查確實僅有4分，然尚無法確認原告受有頭部
    損傷、頸部挫傷之傷害，亦無法確認左側肢體肌力為4分是
    否因本件車禍所致，與被告之過失行為具有相當因果關係。
  (三)原告所提出之99年7月31日慈濟醫院大林分院病歷記載，主
    訴雖為「traffic accident months ago weakness of lef
    -t limbs,but improved recently」，惟客觀情形記載為「
    muscle power grade 4 of left limbs, DTR of l't limb
    -s mild decrease」、「Barbinskis gin-/-」、「spurli
    -ng sign+」、「x-ray: mild c6/7 interspace narrowin
    -g」；放射科C-spine AP+Lat檢查結果記載為「No signif
    -icant or definite apparent X-ray abnormalities can
    be found in the examined regions.」，即在檢查區域，
    並未發現顯著或明顯的X光異常狀況（該卷第267頁）。經王
    淑怡醫師診斷為「Cervical spondy losis without myelop
    -athy」，即未伴有脊髓炎之頸椎關節黏連（一般民眾俗稱
    之頸椎骨刺）（該卷第252頁）。因此，經慈濟醫院大林分
    院診斷結果，原告係罹患未伴有脊髓炎之頸椎關節黏連，惟
    原告前開病情成因為何，該病歷並未加以判斷，則前開病情
    是否與本件車禍有關，是否與被告過失行為具有相當因果關
    係，仍乏具體證據。
  (四)原告所提出之99年1月16日長庚醫院診斷證明書，記載「頸
    椎病變」，醫囑欄記載「病患於98年11月7日至本院就醫，
    經理學檢查左側肢體無力，神經生理檢查右第五頸椎神經根
    病變，宜續門診追蹤」。依據長庚醫院病歷之記載，診斷為
    「CERVICAL SPONDYLOSIS WITH MYELOPATHY」，即未伴有脊
    髓炎之頸椎關節黏連。從而，長庚醫院係檢查出原告有「右
    第5頸椎神經根病變」，為未伴有脊髓炎之頸椎關節黏連。
    經長庚醫院於99年9月7日以（99）長庚院法字第0647號函覆
    ，原告於98年11月7日至前開醫院門診就醫，主訴頸部疼痛
    、左側肢體無力，醫師診視後診斷為頸椎病變，並建議門診
    追蹤，原告於99年6月12日回診時，當時病況仍與98年11月7
    日就醫時相同。因原告於98年4月發生車禍受傷，後於98 年
    11月7日方至該院門診就醫，故如需評估其傷勢成因，建議
    諮詢原診治之醫療機構為佳等情（該卷第55頁）。因此，長
    庚醫院縱使診斷原告受有「頸椎病變」之疾病，然因就診時
    間距離本件車禍已有一段時間，該醫院尚無法評估其傷勢成
    因是否與系爭車禍有關。
  (五)綜上所述，原告因本件車禍所受之左膝挫傷、左側肢體、軀
    幹多處部位挫傷等傷害，確係由被告所造成，原告依據民法
    第184條第1項前段、第195條第1項侵權行為損害賠償之法律
    關係請求被告賠償，自屬有理由，應予准許。至於原告主張
    另受有頭部損傷、頸部挫傷，頸椎神經病變、左側肢體無力
    等傷害，與本件車禍間無因果係，原告該部分傷害所受之損
    害，自難責由被告負賠償責任。
（四）按「因故意或過失，不法侵害他人之權利者，負損害賠償
      責任。」、「數人共同不法侵害他人之權利者，連帶負損
      害賠償責任。」、「不法侵害他人之身體、健康、名譽、
      自由、信用、隱私、貞操，或不法侵害其他人格法益而情
      節重大者，被害人雖非財產上之損害，亦得請求賠償相當
      之金額。」，民法第184條第1項前段、第185條第1項前段
      、第195條第1項分別定有明文。茲將原告請求被告賠償之
      各項應否准許，分述如後：
  (一)醫療費用部分：
    原告因車禍受傷接受治療，計自費支付醫療費用1,422元（
    99年度花交簡附民字第3號卷第9─10頁），業據其提出醫療
    費用收據3紙為證，此部分費用自應准許。至於原告所提之
    其他醫療費用均非本件車禍所受之左膝挫傷、左側肢體、軀
    幹多處部位挫傷等傷害所支出之費用，不能准許。
  (二)學費61,000元、法定代理人赴花蓮住宿、旅費及工作損失41
    ,000元、就醫交通費6,000元部分
    學費61,000元之支出與本件車禍所造成之損害無關。法定代
    理人赴花蓮住宿、旅費及工作損失41,000元，係法定代理人
    之支出或工作損失非原告之支出或工作損失，且住宿、旅費
    是為了進行訴訟而支出之費用，與本件車禍所造成之損害無
    關。且原告現為學生並未在工作，亦無工作損失可言。另原
    告因本件車禍受有左膝挫傷、左側肢體、軀幹多處部位挫傷
    等傷害，僅分別於98年4月3日、5日掛急診外科就醫，4月7
    日至骨科門診，共計3次，其餘就診均與車禍之傷害無關，
    而原告並未提出該3次就醫交通費用之支出證據，該部分請
    求亦無依據。
  (三)中藥藥品費30,000元部分
    依原告所提出之單據，僅有99年1月19日購買藥材之單據500
    元（99年度花交簡附民字第3號卷第17頁），惟係購買何種
    藥材並未載明，且購買時間與車禍發生日期相隔已久，是否
    為治療因車禍所引起之傷害，不能證明。至於其他請求費，
    並無資料證明，均不能准許。
  (四)減少勞動力之損失1,080,000元部分
    原告因本件車禍僅受有左膝挫傷、左側肢體、軀幹多處部位
    挫傷等傷害，尚屬輕微，不生勞動力減少。故該部分請求，
    不能准許。
  (五)精神撫慰金6,00,000元部分
    原告因本件車禍受傷輕微。本院審酌原告與被告楊軒承均為
    學生，且原告係搭乘被告楊軒承之機車外出，原告名下有土
    地2筆，被告楊軒承名下無財產，被告方美津名下有土地3筆
    、房屋1筆，有財產所得調查明細表在卷可依（本院卷第99
    ─106頁），且為社會知名人士等一切情狀，認原告因本件
    車禍所得請求精神撫慰金以10,000元為適當。逾此部分請求
    即屬無據，應予駁回。
  (六)其他損失1,00,000元部分
    依原告所提證據，為影印等費用，此均與本件車禍所造成之
    損害無關，不能准許。
  (七)總計，原告因本件車禍所受損害，得向被告連帶請求賠償11
    ,422元。
  (八)按被害人之代理人，對於損害之發生與有過失時，被害人亦
    應負同一責任，民法第217條第1項、第3項定有明文。次按
    損害之發生或擴大，被害人與有過失者，法院得減輕賠償金
    額或免除之，民法第217條第1項定有明文。此項規定之目的
    ，在謀求加害人與被害人間之公平，故在裁判上法院得以職
    權減輕或免除之（最高法院85年台上字第1756號著有判例）
    。故本院自得審酌被害人過失程度而減輕被告賠償責任。
   (1)按汽車行駛至交岔路口，轉彎車應讓直行車先行，又汽車
     行駛時，駕駛人應注意車前狀況，道路交通安全規則第102
     條第1項第7款、第94條第3項前段分別定有明文。被告方美
     津於98年4月3日13時55分許，駕車行經花蓮縣吉安鄉○○
     路○段與明仁二街有號誌之交岔路口處欲左轉時，違反前開
     規定，未讓直行之被告楊軒承機車先行，即貿然左轉，被
     告楊軒承亦未注意車前狀況，以致被告楊軒承所騎乘搭乘
     原告之前開重型機車撞及被告方美津所駕駛之上開自用小
     客車，使原告倒地受傷，被告方美津、楊軒承對於本件車
     禍之發生均有過失。本件經臺灣花蓮地方法院檢察署檢察
     官囑託臺灣省花東區行車事故鑑定委員會鑑定結果，亦認
     被告方美津駕駛自用小客車行經行車管制號誌之交岔路口
     左轉時，未注意對向來車，轉彎車未讓直行車先行，為肇
     事主因。被告楊軒承駕駛重型機車行經行車管制燈號之交
     岔路口，未注意車前狀況，為肇事次因，有該鑑定委員會
     98年11月27日花東鑑字第098610972號函及所附之鑑定意見
     書乙份附於偵查卷可憑（98年度偵字第4619號卷第8頁）。
     從而，本院認為被告方美津於本件車禍之發生應負70%責任
     ，被告楊軒承應負30%責任。被告楊軒承為原告之使用人，
     原告亦應承擔30%責任。
   (2)因此，原告須就所受損害扣除自己應承擔部分之過失，故
     僅得向被告連帶請求賠償7,995元【11,422×70%＝7,995（
     四捨五入）】。逾此範圍部分之請求，並無依據，應予駁
     回。
七、綜上所述，原告因本件車禍受有損害，得依侵權行為損害賠
    償之法律關係，向被告連帶請求7,995元。原告請求在此範
    圍內，為有理由，應予准許。逾此範圍部分之請求，為無理
    由，應予駁回。
八、本件判命被告應給付之金額未逾50萬元，依民事訴訟法第38
    9條第1項第5款規定，應依職權宣告假執行。
九、本件係本院刑事庭以99年度花交簡附民字第3號裁定移送前
    來，依刑事訴訟法第504條第2項規定，免納裁判費。惟原告
    有附帶請求精神撫慰金，該部分仍應繳納裁判費，故仍為訴
    費用負擔之諭知如主文第三項所示。
十、結論：原告之訴為一部有理由，一部無理由，依民事訴訟法
    第第78條、第85條第2項，第389條第1項第5款，判決如主文
    。
中    華    民    國    100  年    12  月  13    日
                        臺灣花蓮地方法院民事庭
                            法      官  湯文章
上列正本係照原本作成。
如不服本判決，應於送達後20日內，向本院提出上訴狀並表明上
訴理由，如於本判決宣示後送達前提起上訴者，應於判決送達後
20日內補提上訴理由書(須附繕本)。
中    華    民    國    100  年    12  月  13    日

                            法院書記官  黃倪濱